ACORDAO-COMPLETO-2454658

ACÓRDÃO 2133/2021 ATA 4/2021 - SEGUNDA CÂMARA

VISTOS, relatados e discutidos estes autos de concessões de aposentadorias em favor de Jorge Cardoso Haouila Filho (peça 5) ; José Paulo Brito de Rezende (peça 6) ; João Carlos Cruz (peça 7) ; Lena Messina da Silva (peça 8) ; Márcia Cláudia Vasconcellos Macello Figueiredo (peça 9) , sob a responsabilidade da Fundação Nacional de Artes.
ACORDAM os Ministros do Tribunal de Contas da União, reunidos em Sessão da Segunda Câmara, diante das razões expostas pelo Relator, nos termos dos arts. 71, inciso III, da Constituição Federal, 1º, inciso V, e 39, inciso II, da Lei 8.443/1992, 259 do Regimento Interno do Tribunal de Contas da União, e art. 6º, §§2º e 3º, da Resolução-TCU 206/2007, em:
9.1 considerar legais os atos de aposentadoria de Jorge Cardoso Haouila Filho (peça 5) ; José Paulo Brito de Rezende (peça 6) ; João Carlos Cruz (peça 7) ; Lena Messina da Silva (peça 8) ; Márcia Cláudia Vasconcellos Macello Figueiredo (peça 9) , ordenando os respectivos registros; 
9.2 determinar à Fundação Nacional de Artes que:
9.2.1 corrija, no prazo quinze dias contados da ciência, o valor dos pagamentos excedentes da Gratificação de Desempenho de Atividade Cultural (GDAC) nos proventos dos interessados indicados no subitem 9.1 deste Acórdão, que, nos termos do art. 2º, §4º, alínea "b", da Lei 11.233/2005, com a redação dada pela Lei 11.784/2008, deve ser limitado a 50% do valor máximo do respectivo nível;
9.2.2 aplicar no caso concreto, por analogia, o entendimento da Súmula-TCU 106, para dispensar a reposição das parcelas ora impugnadas, recebidas de boa-fé pelos interessados; 
9.2.3 notifique os interessados acerca da presente deliberação no prazo de quinze  contados da ciência pela unidade jurisdicionada, e, no prazo de trinta dias, também contados da ciência desta deliberação pela Funarte, disponibilize a este Tribunal, por meio do Sistema e-Pessoal, comprovantes das datas em que os interessados foram notificados, conforme art. 21, inciso I, da IN-TCU 78/2018;
9.3 dar ciência deste Acórdão à unidade jurisdicionada, informando que o teor integral da deliberação poderá ser obtido no endereço eletrônico www.tcu.gov.br/acordaos;
9.4 encaminhar o feito à Sefip para que monitore o cumprimento das determinações descritas no subitem 9.2 deste Acórdão;

Atos de aposentadoria.

Segunda Câmara

Fundação Nacional de Artes.

3. Interessados/Responsáveis: 
3.1. Interessados: Jorge Cardoso Haouila Filho (XXX.443.127-XX); José Paulo Brito de Rezende (XXX.237.657-XX); João Carlos Cruz (XXX.426.257-XX); Lena Messina da Silva (XXX.448.147-XX); Márcia Cláudia Vasconcellos Macello Figueiredo (XXX.928.087-XX).

13.1. Ministros presentes: Bruno Dantas (Presidente), Augusto Nardes, Aroldo Cedraz e Raimundo Carreiro (Relator).
13.2. Ministros-Substitutos presentes: Marcos Bemquerer Costa e André Luís de Carvalho.

RAIMUNDO CARREIRO

Trata-se de cinco atos de aposentadoria concedidos pela Fundação Nacional de Artes em favor de Jorge Cardoso Haouila Filho (peça 5) ; José Paulo Brito de Rezende (peça 6) ; João Carlos Cruz (peça 7) ; Lena Messina da Silva (peça 8) ; Márcia Cláudia Vasconcellos Macello Figueiredo (peça 9) .
2.	Reproduzo a seguir, com ajustes de forma, o teor principal da instrução conclusiva da Secretaria de Fiscalização de Pessoal (Sefip) , cujas conclusões foram endossadas pela direção da unidade (peças 11 e 12) :
EXAME TÉCNICO
Ao submeter os atos a críticas automatizadas, identificou-se o pagamento de parcelas remuneratórias referentes à Gratificação de Desempenho de Atividade Cultural - GDAC em valores superiores ao previsto em lei.  
Esse assunto já foi enfrentado pelo TCU nos autos do TC Processo 011.093/2011-0, resultando na prolação do Acórdão 2515/2015-TCU-Plenário, relatado pelo Ministro Benjamin Zymler, que asseverou que a GDAC deve ser incorporada aos proventos de aposentadoria na forma estabelecida na Lei 11.233/2005, com redação dada pela Medida Provisória 431/2008, convertida na Lei 11.784/2008: 
Art. 2º-E. Fica instituída a Gratificação de Desempenho de Atividade Cultural - GDAC, devida aos servidores ocupantes de cargos de provimento efetivo do Plano Especial de Cargos da Cultura, quando em exercício das atividades inerentes às atribuições do respectivo cargo no Ministério da Cultura ou nas entidades referidas no art. 1º desta Lei. (Incluído pela Lei nº 11,784, de 2008) 
 (...) 
§ 4º Para fins de incorporação da GDAC aos proventos de aposentadoria ou às pensões, serão adotados os seguintes critérios: (Incluído pela Lei nº 11,784, de 2008) 
I - para as aposentadorias e pensões instituídas até 19 de fevereiro de 2004, a GDAC será: (Incluído pela Lei nº 11,784, de 2008) 
a) a partir de 1º de março de 2008, correspondente a 40% (quarenta por cento) do valor máximo do respectivo nível; e (Incluído pela Lei nº 11,784, de 2008) 
b) a partir de 1º de janeiro de 2009, correspondente a 50% (cinquenta por cento) do valor máximo do respectivo nível; e (Incluído pela Lei nº 11,784, de 2008) 
II - para as aposentadorias e pensões instituídas após 19 de fevereiro de 2004: (Incluído pela Lei nº 11,784, de 2008) 
a) quando aos servidores que lhes deram origem se aplicar o disposto nos arts. 3º e 6º da Emenda Constitucional nº 41, de 19 de dezembro de 2003, e no art. 3º da Emenda Constitucional nº 47, de 5 de julho de 2005, aplicar-se-á o percentual constante do inciso I deste parágrafo; e (Incluído pela Lei nº 11,784, de 2008) 
b) aos demais aplicar-se-á, para fins de cálculo das aposentadorias e pensões, o disposto na Lei no 10.887, de 18 de junho de 2004. (Incluído pela Lei nº 11,784, de 2008) .
De acordo com as disposições acima e considerando-se que os interessados se aposentaram com base no art. 3º da EC 47/2005 e no art. 6º da EC 41/2003, com vigências posteriores a 19 de fevereiro de 2004, o valor pago a título de GDAC deve corresponder a 50% do valor máximo do respectivo nível. 
Ato de João Carlos Cruz
Segundo informações constantes do ato, o interessado se inativou no cargo de Artífice II, de nível intermediário, na classe especial, padrão III. 
De acordo com a tabela de remuneração dos servidores do poder executivo federal, obtida do site do Ministério da Economia (peça 3) , o inativo deveria receber R$ 1.184,50 a título de GDAC, e não R$ 1.958,45, como vem sendo pago (peça 2) , o que torna ilegal o atual pagamento. 
Ato de Jorge Cardoso Haouila Filho
Conforme informado no ato, o interessado se aposentou no cargo de Profissional Artes Cênicas II, de nível intermediário, na classe especial, padrão III. 
De acordo com a tabela de remuneração dos servidores do poder executivo federal, obtida do site do Ministério da Economia (peça 3) , o inativo deveria receber R$ 1.184,50 a título de GDAC, em vez dos R$ 1.831,94, constantes de seu contracheque (peça 2) . Portanto, se encontra ilegal o atual pagamento. 
Ato de José Paulo Brito de Rezende
O interessado se aposentou no cargo de Profissional Artes Cênicas II, de nível intermediário, na classe especial, padrão III. 
De acordo com a tabela de remuneração dos servidores do poder executivo federal, obtida do site do Ministério da Economia (peça 3) , o inativo deveria receber R$ 1.184,50 a título de GDAC, em vez dos R$ 2.369,00 que vem sendo pagos (peça 2) . Portanto, se encontra ilegal o atual pagamento. 
Ato de Lena Messina da Silva
A interessada se inativou no cargo de Administração e Planejamento, de nível superior, na classe especial, padrão III. 
De acordo com a tabela de remuneração dos servidores do poder executivo federal, obtida do site do Ministério da Economia (peça 4) , a inativa deveria receber R$ 2.575,50 correspondente à GDAC, e não R$ 5.116,48, como registrado em seu contracheque (peça 2) . Assim, se encontra ilegal o atual pagamento.
Ato de Márcia Cláudia Vasconcellos Macello Figueiredo
A interessada se inativou no cargo de Arquivista, de nível superior, na classe especial, padrão III. 
De acordo com a tabela de remuneração dos servidores do poder executivo federal, obtida do site do Ministério da Economia (peça 4) , a inativa deveria receber R$ 2.575,50 correspondente à GDAC, e não R$ 5.151,00, como consta de seu contracheque (peça 2) . Assim, se encontra ilegal o atual pagamento.
CONCLUSÃO
Em razão do exposto, tendo em vista o pagamento da rubrica GDAC em valor superior ao devido aos interessados, cabe considerar ilegais os atos em epígrafe. 
Destaque-se que a análise deste processo levou em conta os dispositivos da Resolução TCU 315/2020.
Ressalte-se ainda que o ato de Márcia Cláudia Vasconcellos Macello Figueiredo completará 5 anos no TCU em janeiro de 2021 e os demais até março de 2021. 
PROPOSTA DE ENCAMINHAMENTO
Ante o exposto, com fundamento no art. 71, inciso III, da Constituição Federal, no art. 1º, inciso V, e art. 39, incisos I e II, da Lei 8.443/1992, no art. 260 do Regimento Interno do Tribunal de Contas da União, propõe-se:
3.1. considerar ilegais e recusar os registros dos atos iniciais de aposentadoria de João Carlos Cruz (CPF: XXX.426.257-XX) , Jorge Cardoso Haouila Filho (CPF: XXX.443.127-XX) , José Paulo Brito de Rezende (CPF: XXX.237.657-XX) , Lena Messina da Silva (CPF: XXX.448.147-XX) e Márcia Cláudia Vasconcellos Macello Figueiredo (CPF: XXX.928.087-XX) ;
3.2. determinar à Fundação Nacional de Artes, com fundamento no art. 4º, inciso I, da Resolução TCU  315/2020, que:
3.2.1. faça cessar os pagamentos decorrentes dos atos considerados ilegais, comunicando ao TCU, no prazo de quinze dias, as providências adotadas, nos termos dos art. 262, caput, do Regimento Interno do TCU, 8º, caput, da Resolução - TCU 206/2007;
3.2.2. cadastre no Sistema e-Pessoal, no prazo de 30 dias, com fulcro no art. 19, § 3º, da IN 78/2018 do TCU, novos atos de aposentadoria, livres das irregularidades verificadas nos autos;
3.2.3. informe aos interessados o teor do acórdão que for prolatado, alertando-os de que o efeito suspensivo proveniente de eventual interposição de recurso junto ao TCU não os exime da devolução dos valores indevidamente percebidos após a notificação, em caso de não provimento desse recurso; 
3.2.4. encaminhe ao TCU, no prazo de trinta dias, comprovante da data de suas ciências, nos termos do art. 4º, § 3º, da Resolução - TCU 170/2004.	
3.	O Ministério Público especializado, representado no feito pelo Procurador Júlio Marcelo de Oliveira, emitiu o seguinte pronunciamento, em que divergiu parcialmente das conclusões da Sefip (peça 13) :
Cuidam os autos de concessão de aposentadoria a cinco servidores da Fundação Nacional de Artes, cujos atos receberam proposta de ilegalidade, em razão de pagamentos da GDAC em valores acima do previsto pela Lei 11.233/2005, com a redação dada pela Lei 11.784/2008:
Art. 2º-E. Fica instituída a Gratificação de Desempenho de Atividade Cultural - GDAC, devida aos servidores ocupantes de cargos de provimento efetivo do Plano Especial de Cargos da Cultura, quando em exercício das atividades inerentes às atribuições do respectivo cargo no Ministério da Cultura ou nas entidades referidas no art. 1º desta Lei.
§ 1º A GDAC será paga observado o limite máximo de 100 (cem) pontos e o mínimo de 30 (trinta) pontos por servidor, correspondendo cada ponto, em seus respectivos níveis, classes e padrões, ao valor estabelecido no Anexo V-C desta Lei, produzindo efeitos financeiros a partir de 1º de março de 2008. 
§ 2º A pontuação a que se refere a GDAC será assim distribuída: 
I - até 20 (vinte) pontos em decorrência dos resultados da avaliação de desempenho individual; e
II - até 80 (oitenta) pontos em decorrência do resultado da avaliação de desempenho institucional. 
§ 3º Os valores a serem pagos a título de GDAC serão calculados multiplicando-se o somatório dos pontos auferidos nas avaliações de desempenho institucional e individual pelo valor do ponto constante do Anexo V-C desta Lei de acordo com o respectivo nível, classe e padrão. 
§ 4º Para fins de incorporação da GDAC aos proventos de aposentadoria ou às pensões, serão adotados os seguintes critérios: 
I - para as aposentadorias e pensões instituídas até 19 de fevereiro de 2004, a GDAC será: 
a) a partir de 1º de março de 2008, correspondente a 40% (quarenta por cento) do valor máximo do respectivo nível; e
b) a partir de 1º de janeiro de 2009, correspondente a 50% (cinquenta por cento) do valor máximo do respectivo nível; e
 (...) 
Convém observar que os pagamentos acima do devido constam das fichas financeiras atuais dos interessados, mês de referência 6/2020.
Os atos de aposentadoria foram editados entre os anos de 2010 e 2014 e as parcelas da GDAC foram calculadas à razão de 50% do valor máximo do benefício, conforme demonstram os campos referentes ao percentual da rubrica. Esses valores estavam, portanto, por ocasião das concessões das aposentadorias, de acordo com a lei de regência da vantagem.
Por serem posteriores às datas de vigência das aposentadorias, as irregularidades não afetam a legalidade das concessões.
Os atos foram encaminhados pelo controle interno entre janeiro e março de 2016, de modo que não houve o decurso do prazo de cinco anos previsto pelo Supremo Tribunal Federal, no âmbito do RE 636.553, para a apreciação desses atos de natureza complexa, por parte do Tribunal de Contas da União.
Ante o exposto, o Ministério Público de Contas manifesta-se por que sejam considerados legais e registrados os atos de aposentadoria constantes deste processo.
Nada obstante, deve-se, conforme sugeriu a unidade técnica, formular determinação à origem para que corrija os pagamentos da rubrica GDAC, nos proventos dos inativos.
É o Relatório.

não há

Procurador Júlio Marcelo de Oliveira.

APOSENTADORIAS. FUNARTE. PAGAMENTO DE GRATIFICAÇÃO DE DESEMPENHO DE ATIVIDADE CULTURAL - GDAC EM VALORES SUPERIORES AO PREVISTO EM LEI. IRREGULARIDADE IDENTIFICADA NOS CONTRACHEQUES ATUAIS. AUSÊNCIA DE IREGULARIDADES NAS VERSÕES ORIGINAIS DOS ATOS SUBMETIDAS À APRECIAÇÃO DESTE TRIBUNAL. HIPÓTESE DO §2º DO ART. 6º DA RES-TCU 206/2007. REGISTRO DOS ATOS. DETERMINAÇÃO CORRETIVA. CIÊNCIA.

APOSENTADORIA (APOS)

Secretaria de Fiscalização de Integridade de Atos e Pagamentos de Pessoal e de Benefícios Sociais (Sefip).

Trata-se de atos de concessão de aposentadoria em favor de João Carlos Cruz, Jorge Cardoso Haouila Filho, José Paulo Brito de Rezende, Lena Messina da Silva e Márcia Cláudia Vasconcellos Macello Figueiredo, ex-servidores da Fundação Nacional de Artes.
2.	Em suas análises, tanto a Secretaria de Fiscalização de Pessoal (Sefip) quanto ao Ministério Público de Contas identificam em todos os atos o pagamento irregular, a maior, de percentuais da Gratificação de Desempenho de Atividade Cultural - GDAC.
3.	Em vista disso, a unidade técnica propõe a negativa de registro aos atos e a expedição das determinações pertinentes.
4.	O Parquet especializado, representado pelo Procurador Júlio Marcelo de Oliveira, dissente da proposta de mérito formulada pela Sefip, por identificar que o início dos pagamentos irregulares começou após a emissão dos respectivos atos. Assim, os atos em exame, em sua versão submetida a este Tribunal, estão formalmente legais, sendo, portanto, passíveis de registro.
5.	No mérito, endosso a conclusão do Ministério Público de Contas. 
6.	Trata-se da hipótese prevista no §2º do art. 6º da Resolução-TCU 206/2007, que dispõe sobre a análise de atos de pessoal para fins de registro, verbis:
Art. 6º (...) § 2º Os atos que estiverem dando ensejo, no momento de sua apreciação de mérito, a pagamentos irregulares, mas que não apresentem inconsistência ou irregularidade em sua versão submetida ao exame do Tribunal, serão considerados legais, para fins de registro, com determinação ao órgão ou à entidade de origem para que, no prazo de 15 (quinze) dias, adote as medidas cabíveis com vistas à regularização dos pagamentos indevidos constatados na ficha financeira do interessado.  (Grifei) .
7.	No caso concreto, o Procurador Júlio Marcelo de Oliveira assim descreve o suporte fático dessa conclusão:
	Convém observar que os pagamentos acima do devido constam das fichas financeiras atuais dos interessados, mês de referência 6/2020.
	Os atos de aposentadoria foram editados entre os anos de 2010 e 2014 e as parcelas da GDAC foram calculadas à razão de 50% do valor máximo do benefício, conforme demonstram os campos referentes ao percentual da rubrica. Esses valores estavam, portanto, por ocasião das concessões das aposentadorias, de acordo com a lei de regência da vantagem.
	Por serem posteriores às datas de vigência das aposentadorias, as irregularidades não afetam a legalidade das concessões.
8.	Destarte, acolho a proposta de encaminhamento formulada pelo ilustre representante do Ministério Público de Contas.
9.	Sem prejuízo dessas ponderações, consigno que os atos de José Paulo Brito de Rezende, Lena Messina da Silva e Márcia Cláudia Vasconcellos Macello Figueiredo foram disponibilizados a este Tribunal há pouco mais de cinco anos, o que, em tese, atrairia o registro tácito dos respectivos atos, nos termos firmados pelo Supremo Tribunal Federal no julgamento do RE 636.553, em sede de repercussão geral, verbis: 
Em atenção aos princípios da segurança jurídica e da confiança legítima, os Tribunais de Contas estão sujeitos ao prazo de 5 anos para o julgamento da legalidade do ato de concessão inicial de aposentadoria, reforma ou pensão, a contar da chegada do processo à respectiva Corte de Contas. (Tese firmada para o Tema 445 de repercussão geral, no RE 636.553, relator Ministro Gilmar Mendes, DJe 129, de 25/5/2020 e DJe 21, de 3/2/2021) .
10.	Entretanto, essa dicção não afeta os casos em análise, pois a decisão ora proposta converge para o mesmo resultado pretendido no referido entendimento pretoriano, qual seja, o registro dos atos.
11.	Observo, ademais, que o comando para correção dos valores excedentes, ora proposto, visa a sanar uma anomalia atual, surgida posteriormente à emissão dos atos para fins de registro. Por isso, tal procedimento não colide com a dicção firmada pela E. STF, atinente à competência prevista no inciso III do art. 71 da Constituição Federal, qual seja, o registro do ato.
	Do exposto, VOTO por que seja aprovado o Acórdão que ora submeto a este Colegiado.
TCU, Sala das Sessões Ministro Luciano Brandão Alves de Souza, em 23 de fevereiro de 2021.
RAIMUNDO CARREIRO 
Relator